ACORDAO-COMPLETO-2326934

ACÓRDÃO 703/2019 ATA 9/2019 - PLENÁRIO

VISTOS, relatados e discutidos estes autos em que se aprecia recurso de revisão interposto pela Sra. Marcicléia de Araújo Castro, ex-Secretária Municipal de Finanças do Município de Caapiranga/AM (gestão 2005-2008) , contra o Acórdão 816/2015-TCU-Segunda Câmara, proferido no âmbito da tomada de contas especial instaurada pelo Fundo Nacional de Saúde em razão da não comprovação da regular aplicação dos recursos do Sistema Único de Saúde - SUS transferidos no período de 12/1/2006 a 12/3/2008,
ACORDAM os Ministros do Tribunal de Contas da União, reunidos em Sessão do Plenário, ante as razões expostas pelo Relator, em:
9.1. com fulcro nos arts. 32, inciso III, e 35, inciso III, da Lei nº 8.443/1992, conhecer do presente recurso de revisão, para, no mérito, negar-lhe provimento;
9.2. dar ciência desta deliberação à recorrente, ao Fundo Nacional de Saúde, ao Município de Caapiranga/AM e à Procuradoria da República no Estado do Amazonas.

Recurso de revisão interposto contra acórdão que julgou irregulares as contas da recorrente, condenando-a ao pagamento de débito e de multa, em razão da não comprovação da regular aplicação dos recursos do Sistema Único de Saúde - SUS.

Município de Caapiranga/AM.

3. Interessado/Recorrente:
3.1. Interessado: Fundo Nacional de Saúde (FNS).
3.2. Recorrente: Marcicléia de Araujo Castro (XXX.661.152-XX).

13.1. Ministros presentes: José Mucio Monteiro (Presidente), Walton Alencar Rodrigues, Benjamin Zymler, Augusto Nardes (Relator), Aroldo Cedraz, Raimundo Carreiro e Bruno Dantas.
13.2. Ministro-Substituto presente: Marcos Bemquerer Costa.

AUGUSTO NARDES

Ministro-Substituto André Luís de Carvalho.

Adoto como relatório, com os ajustes de forma pertinentes, instrução elaborada no âmbito da Secretaria de Recursos (peça 86) , cujo encaminhamento teve a anuência de seu corpo diretivo (peça 87) e do Ministério Público junto ao TCU (peça 88) :
"INTRODUÇÃO
1.	Trata-se de recurso de revisão interposto por Marcicléia de Araujo Castro (peça 69) , à época, Secretária Municipal de Finanças do Município de Caapiranga - AM, por meio do qual se insurge contra o Acórdão 816/2015-TCU-Segunda Câmara (peça 23) . A deliberação recorrida apresenta o seguinte teor:
ACORDAM os Ministros do Tribunal de Contas da União, reunidos em sessão da Segunda Câmara, ante as razões expostas pelo Relator, em:
9.1. considerar revéis o Sr. Antônio José Marques e a Sra. Marcicléia de Araújo Castro, nos termos do art. 12, § 3º, da Lei nº 8.443, de 16 de julho de 1992;
9.2. com fundamento nos arts. 1º, inciso I, 16, inciso III, alíneas, "b" e "c", e §§ 1º e 2º, e 19 da Lei nº  8.443, de 1992, julgar irregulares as contas do Sr. Antônio José Marques e da Sra. Marcicléia de Araújo Castro para condená-los, em solidariedade, ao pagamento das quantias a seguir especificadas, com a fixação do prazo de 15 (quinze) dias, a contar das notificações, para comprovarem, perante o Tribunal (art. 214, inciso III, alínea "a", do Regimento Interno do TCU) , o recolhimento das dívidas aos cofres do Fundo Nacional de Saúde (FNS) , atualizadas monetariamente e acrescidas dos juros de mora, calculados a partir das datas discriminadas, até a data dos recolhimentos, na forma prevista na legislação em vigor.
 (Tabela no original) .
9.3. aplicar ao Sr. Antônio José Marques e à Sra. Marcicléia de Araújo Castro, individualmente, a multa prevista no art. 57 da Lei nº 8.443, de 1992, no valor de R$ 25.000,00 (vinte e cinco mil reais) , com a fixação do prazo de quinze dias, a contar das notificações, para comprovarem, perante o Tribunal (art. 214, inciso III, alínea "a", do RITCU) , o recolhimento das dívidas aos cofres do Tesouro Nacional, atualizadas monetariamente na forma da legislação em vigor;
9.4. autorizar, caso requerido, nos termos do art. 26 da Lei nº 8.443, de 1992, o parcelamento das dívidas em até 36 (trinta e seis) parcelas mensais e sucessivas, atualizadas monetariamente até a data do pagamento, esclarecendo ao responsável que a falta de pagamento de qualquer parcela importará no vencimento antecipado do saldo devedor (art. 217, § 2º, do RITCU) , sem prejuízo das demais medidas legais;
9.5. autorizar, desde logo, nos termos do art. 28, inciso II, da Lei nº 8.443, de 1992, a cobrança judicial das dívidas constantes deste Acórdão, caso não atendidas as notificações; e
9.6. encaminhar cópia deste Acórdão, bem como do Relatório e da Proposta de Deliberação que o fundamenta, à Procuradoria da República no Estado do Amazonas, nos termos do § 3º, do art. 16, da Lei 8.443/1992 c/c o § 7º, do art. 209, do Regimento Interno do TCU, para o ajuizamento das ações judiciais cabíveis.
HISTÓRICO
2.	Trata-se de tomada de contas especial instaurada pela Diretoria Executiva do Fundo Nacional de Saúde/MS, tendo por responsáveis Antônio José Marques, Prefeito de Caapiranga/AM durante a gestão 2005-2008, e Marcicléia de Araújo Castro, Secretária Municipal de Finanças, durante o período de 3/1/2005 a 31/3/2008 (peça 1, p. 17) , em virtude de irregularidades apuradas na aplicação dos recursos do Sistema Único de Saúde - SUS, transferidos no período de 12/1/2006 a 12/3/2008 (peça 23, p. 1-3) .
3.	Por meio do Ofício 54/Seaud/Denasus/MS/AM, recebido em 2/6/2011, foi encaminhada à recorrente cópia do relatório complementar de auditoria do Denasus (peça 2, p. 286-288, 300 e 198-284) . Por meio do Ofício 22.857/MS/SE/FNS, recebido em 22/3/2013, foi-lhe comunicada a instauração da TCE (peça 3, p. 28-30) .
4.	No âmbito deste Tribunal, a recorrente, apesar de regularmente citada, por meio do Ofício Secex/AM 963, recebido em 23/7/2014 (peças 11 e 13) , deixou transcorrer in albis o prazo que lhe foi fixado para apresentação de suas alegações de defesa e/ou para o recolhimento do débito imputado, caracterizando a revelia prevista no art. 12, inciso IV, § 3º, da Lei 8.443/1992, o que motivou esta Casa a julgar irregulares suas contas, para condená-la, solidariamente com o ex-prefeito, ao pagamento do débito apurado, aplicando-lhe, ainda, multa individual de R$ 25.000,00.
5.	Irresignada, a recorrente interpôs recurso de reconsideração (peça 33-35) , ao qual foi negado provimento, por meio do Acórdão 4154/2016-TCU-Segunda Câmara (peça 52) .
6.	Ainda inconformada, interpôs recurso de revisão, que é objeto do presente exame.
EXAME DE ADMISSIBILIDADE
7.	Em exame preliminar de admissibilidade, esta unidade propôs que não fosse conhecido o presente recurso de revisão (peças 70-72) .
8.	No entanto, atendendo a parecer em sentido contrário do Ministério Público (peça 75) , que entendeu fundado o recurso nas hipóteses de insuficiência documental da decisão recorrida e de apresentação de documentos novos, o Exmo. Relator, Ministro Augusto Nardes, conheceu do recurso (peça 76) . Determinou, outrossim, a realização de diligência junto ao advogado da responsável acerca dos documentos indicados no recurso, mas que não foram juntados aos autos.
9.	A diligência comandada foi realizada por meio do Ofício Serur 96/2017, regularmente recebido pelo representante processual da recorrente (peças 80 e 84) . No entanto, não foi encaminhada nenhuma resposta nem qualquer documento a este Tribunal.
EXAME técnico
10.	Delimitação
10.1.	O presente recurso tem por objeto examinar:
a)	a revelia da recorrente;
b)	a definição da responsabilidade pela boa e regular aplicação dos recursos do SUS transferidos ao município;
c)	a comprovação da boa e regular aplicação dos recursos do SUS transferidos ao município.
11.	A revelia da recorrente.
11.1.	Alega a recorrente que restou impossível apresentar alegações de defesa por conta do não recebimento da citação, o que provocou sua revelia.
11.2.	Análise:
11.3.	Antes de mais nada, ressalte-se que, à parte a mera afirmativa acerca de suposta insuficiência documental, tratada mais adiante, o presente recurso não passa de reiteração do recurso de reconsideração já devidamente apreciado em instrução anterior desta unidade.
11.4.	Como assinalado naquela oportunidade (peça 48, p. 4) :
4.8. Veja-se que durante a instrução processual houve a citação escorreita pela Secex-AM, por meio do Ofício 963/2014-TCU/SECEX-AM, Peça 11, recebido em 23/7/2014, conforme Aviso de Recebimento-AR à Peça 13, recepcionado no endereço constante da base de dados cadastrais do CPF da recorrente (à pág. 1 da Peça 4) , conforme o disposto no art. 179, inciso II, do RI/TCU.
4.9. Insta ressalvar que a recorrente, após a condenação por meio do Acórdão recorrido, foi cientificada neste mesmo endereço na cidade de Caapiranga por meio do Ofício 415/2015- TCU/SECEX-AM (Peça 29) , por permanecer, em 2015, com o mesmo endereço na base cadastral (pág. 2 da Peça 26) , o que ensejou a interposição do presente recurso de reconsideração no mês subsequente.
4.10. Assim, a notificação foi válida, porquanto realizada conforme o disposto no art. 179, inciso II, do RI/TCU e o AR referente ao ofício notificatório ter sido encaminhado para o endereço constante da base CPF.
11.5.	Improcedente, por conseguinte, a alegação da recorrente.
12.	A definição da responsabilidade pela boa e regular aplicação dos recursos do SUS transferidos ao município.
12.1.	Alega a recorrente que:
a)	sua indicação como responsável pelo Relatório de Auditoria 8016/2009 do Denasus não deveria prosperar, pois os recursos eram inteiramente geridos pelo prefeito e não pela secretária de finanças;
b)	verifica-se a ausência de gerenciamento, planejamento, execução, aplicação ou qualquer outra forma que a tornasse responsável pela correta administração dos recursos em análise;
c)	sua obrigação se limitava a liberar, juntamente com o prefeito, os valores a serem administrados pelo secretário de saúde;
d)	desconhecia a obrigação de, como secretária, prestar contas de recursos financeiros recebidos pelo Município de Caapiranga.
12.2.	Análise:
12.3.	O pretenso desconhecimento da obrigação de responder pela aplicação dos recursos é invalidado pelas notificações recebidas pela recorrente, tanto do Denasus, quanto desta Corte, como referido acima.
12.4.	Ainda, conforme a instrução anterior desta unidade (peça 48, p. 4) :
5.2. O relatório de auditoria do Denasus constatou que os seguintes documentos foramassinados pelo prefeito e pela secretária municipal de finanças, ora recorrente: notas de empenhos, homologação e adjudicação de licitação, liquidação de despesas, autorização de pagamentos e recibos, o que comprovou o gerenciamento do Fundo Municipal de Saúde-FMS por eles. Contrariando, inclusive, o inciso III, art. 9° da Lei 8.080/1990 e a Lei Municipal 003/1994, alterada pela Lei Municipal 005/2009, que determinava a gerência do FMS pelo secretário municipal de saúde (pág. 11 da Peça 2) . Documentos que demonstram a atuação direta e, por conseguinte, a responsabilidade pessoal da recorrente pelo dispêndio dos recursos.
12.5.	Ao contrário do que afirma, portanto, comprovou-se a prática de atos de gerenciamento e execução do FMS pela recorrente, que avocou atribuição que cabia ao secretário municipal de saúde. Por esse motivo, configurou-se sua responsabilidade, em solidariedade com o prefeito municipal, pela boa e regular aplicação dos recursos em questão.
13.	A comprovação da boa e regular aplicação dos recursos do SUS transferidos ao município.
13.1.	Alega a recorrente que:
a)	no caso em tela, nota-se 'a insuficiência de documento em que se tenhafundado a decisão recorrida' (2ª parte do inc. II do art. 35 da Lei 8.443/1992) , que justifica o presente recurso;
b)	devem ser considerados os documentos apresentados na oportunidade do protocolo do recurso de reconsideração, bem como observado o fato de já se terem passado seis anos da administração dos recursos, que justifica a ausência de alguns documentos referentes ao período;
c)	fica comprovado, pelos documentos apresentados, que não houve desvio de recursos, pois os valores foram utilizados para os devidos fins de fato e de direito.
13.2.	Análise:
13.3.	A recorrente se limita a afirmar que a decisão recorrida teria pecado por insuficiência documental, sem apresentar um argumento sequer para fundamentar tal assertiva. Logo, é vazio e inócuo o único argumento novo apresentado pela responsável no presente recurso.
13.4.	Como se vê, a recorrente não faz qualquer menção à apresentação de documentos novos, mas, simplesmente, requer que se levem em consideração os documentos anexados ao recurso de reconsideração interposto anteriormente (peças 33-35) .
13.5.	Sobre esses, contudo, a instrução anterior desta unidade já deixou estabelecido, conclusivamente, que (peça 48, p. 7, com destaques acrescidos) :
5.22. (...) para que a despesa pública, no valor constante do cheque ou da transferência bancária, seja aceita como devida neste exame recursal, devem constar dos documentos colacionados aos autos a demonstração dos seguintes elementos:
a) pertinência entre as datas dos documentos e as despesas executadas;
b) empenho por meio da respectiva nota de empenho-NE ou mesmo ordem de compra;
c) nota fiscal ou recibo de prestação de serviços, com o atesto de recebimento das mercadorias, ou outro meio capaz de comprovar a entrada do material nos estoques do município, elemento indispensável para a comprovação da despesa;
d) nota de liquidação, atestando a entrega do material, e, portanto, apto à realização do pagamento, elemento essencial para a comprovação da despesa, que poderá ser dispensável se presentes todos os elementos de item 'c' supra.
5.23. Por consectário lógico, o ponto de partida para toda a análise só pode ser o extrato bancário da conta na qual os recursos federais foram guardados e gerenciados.
5.24. Logo, a ausência total e absoluta dos extratos bancários das contas correntes respectivas de cada um dos blocos de financiamento impede que se faça qualquer análise subsequente dos demais documentos apresentados pela recorrente, constantes das folhas de pagamentos às págs. 20- 42 e 45-68 da Peça 33 e das notas de empenho/liquidação, notas fiscais e recibos às págs. 71-315 da Peça 33 e Peças 34-35, por meio dos quais, isoladamente, não se pode comprovar o nexo de causalidade entre o desembolso dos recursos federais e os comprovantes de despesas realizadas com vistas ao atendimento dos referidos programas.
13.6.	Já a alegação sobre o prazo decorrido não procede, pois se passaram, na verdade, cerca de cinco anos e meio entre o primeiro débito apurado, de 12/1/2006, e a primeira notificação efetuada pelo órgão concedente, recebida em 2/6/2011, isto é, bem menos que o prazo de dez anos fixado para eventual dispensa de tomada de contas especial pelo art. 6º, II, c/c art. 19 da IN TCU 71/2012. Além disso, os débitos se distribuíram mais ou menos uniformemente até a data do último deles, em 12/3/2008, isto é, pouco mais de três anos antes da referida notificação.
13.7.	Portanto, por não ter apresentado efetivamente nenhum argumento novo, a recorrente continua sem comprovar a boa e regular aplicação dos recursos federais de que tratam estes autos.
CONCLUSÃO
14.	Das análises anteriores, conclui-se que:
a)	a recorrente foi validamente citada, tendo sido corretamente declarada revel por esta Corte;
b)	a prática de atos de gerenciamento e execução do FMS pela recorrente foi comprovada, o que caracteriza sua responsabilidade pela boa e regular aplicação dos recursos do SUS transferidos ao município;
c)	devido à ausência de documentos comprobatórios essenciais, a recorrente não comprova a boa e regular aplicação dos recursos mencionados.
15.	Com base nessas conclusões, propõe-se que seja denegado provimento ao presente recurso, rejeitando-se, por conseguinte, os pleitos da recorrente de julgamento pela regularidade com ressalva das presentes contas especiais e de exclusão do débito e da multa que lhe foram impostos pelo acórdão recorrido.
PROPOSTA DE ENCAMINHAMENTO
16.	Ante o exposto, submete-se à consideração superior a presente análise do recurso de revisão interposto por Marcicléia de Araujo Castro contra o Acórdão 816/2015-TCU-Segunda Câmara, propondo-se, com fundamento nos arts. 32, inciso III, e 35, incisos II e III, da Lei 8.443/1992 c/c o art. 288, inciso III, do RI/TCU:
a)	no mérito, negar provimento ao recurso;
b)	dar conhecimento à recorrente e aos demais interessados da decisão que vier a ser prolatada."
É o relatório.

8.1. Eurismar Matos da Silva (OAB/AM 9.221), conforme procuração à peça 67.

Procuradora-Geral Cristina Machado da Costa e Silva.

TOMADA DE CONTAS ESPECIAL. CONVÊNIO. OMISSÃO NO DEVER DE PRESTAR CONTAS. NÃO COMPROVAÇÃO DA REGULAR APLICAÇÃO DOS RECURSOS REPASSADOS. CITAÇÃO. REVELIA. CONTAS IRREGULARES. DÉBITO. MULTA. RECURSO DE REVISÃO. CONHECIMENTO DO RECURSO. NEGATIVA DE PROVIMENTO.

TOMADA DE CONTAS ESPECIAL (TCE)

Secretaria de Recursos (Serur).

Examino nesta oportunidade recurso de revisão interposto pela Sra. Marcicléia de Araújo Castro, ex-Secretária Municipal de Finanças do Município de Caapiranga/AM (gestão 2005-2008) , contra o Acórdão 816/2015-TCU-Segunda Câmara, proferido no âmbito da tomada de contas especial instaurada pelo Fundo Nacional de Saúde em razão da não comprovação da regular aplicação dos recursos do Sistema Único de Saúde - SUS transferidos no período de 12/1/2006 a 12/3/2008 (peça 23, p. 1-3) .
Por intermédio do referido decisum, a ex-secretária e o ex-prefeito da municipalidade tiveram suas contas julgadas irregulares, com imputação de débito em solidariedade e aplicação individual da multa prevista no art. 57 da Lei nº 8.443/1992. Insatisfeita com essa decisão, a responsável interpôs recurso de reconsideração, o qual não foi provido por intermédio do Acórdão 4154/2016-TCU-Segunda Câmara (peça 52) .
Feito breve resumo do processo, passo a decidir.
Preliminarmente, ratifico meu despacho pelo conhecimento do presente recurso de revisão (peça 76) , porquanto atendidos os requisitos de admissibilidade previstos nos arts. 32, inciso III, e 35, inciso III da Lei nº 8.443/1992. 
No tocante ao mérito, a unidade técnica, em análise sobre a matéria (peças 86 e 87) , que contou com a anuência do Ministério Público especializado (peça 88) , propôs a rejeição das razões recursais e a manutenção da deliberação original, posicionamento cujos fundamentos incorporo às minhas razões de decidir, sem prejuízo das considerações a seguir.
Os principais argumentos trazidos pela recorrente neste recurso de revisão foram os seguintes:
	a) não apresentação dos documentos em razão de não ter sido devidamente citada;
	b) a responsabilidade pelo gerenciamento e pela prestação de contas dos recursos da saúde não seria de sua competência, mas sim, do ex-Secretário de Saúde da municipalidade;
	c) os documentos acostados aos autos demonstram a boa regular aplicação dos recursos repassados.
Essas alegações já haviam sido trazidas no âmbito do recurso de reconsideração e foram analisadas pela Serur e MP/TCU e acatadas pela relatora daquele recurso, Ministra Ana Arraes, conforme consta do trecho abaixo transcrito do voto condutor referente a essa peça recursal (peça 53) :
 (...) 
6. A recorrente foi regularmente citada no endereço constante da base de dados da Receita Federal, em consonância com o art. 179, inciso II, do Regimento Interno e com o art. 22, inciso I, da Lei 8.443/1992. A processualística deste Tribunal não obriga à entrega pessoal de comunicações a responsáveis/interessados, razão pela qual o aviso de recebimento não precisa ser assinado pelo destinatário. Matéria pacificada nesta Corte, esse critério de comunicação tem amparo também em decisão do Supremo Tribunal Federal, proferida em agravo regimental em mandado de segurança (MS-AgR 25.816/DF, relator ministro Eros Grau) .
7. Também é incabível a transferência de responsabilidade alvitrada pela defendente, porquanto o relatório de auditoria do Denasus constatou que, à época das irregularidades, o gerenciamento do Fundo Municipal de Saúde - FMS foi realizado pela secretária de Finanças e pelo prefeito, que assinaram notas de empenhos, homologação e adjudicação de licitação, liquidação de despesas, autorizações de pagamentos e recibos.
8. No tocante à documentação apresentada pela recorrente, é forçoso considerar que falta elemento essencial, que permita a conexão entre os comprovantes de despesa e os repasses federais. A ausência dos extratos bancários obsta a confirmação de que os recursos foram aplicados nos fins a que se destinavam e, por conseguinte, impede a legitimação dos gastos consignados nos demonstrativos mostrados pela ex-secretária de finanças.
9. Nesse cenário, em que a documentação da suposta prestação de contas não demonstra, de forma inequívoca, que os recursos transferidos ao município foram utilizados na execução das finalidades próprias, não é possível afastar a obrigação de restituição dos valores. É cediço, vale destacar, que o ônus de comprovar a regular aplicação dos recursos públicos é do gestor.
 (...) 
Levando-se em conta os princípios do contraditório e ampla defesa, minha assessoria realizou nova análise da documentação trazida aos autos pela recorrente no âmbito do recurso de reconsideração (peça 35) e verificou que constavam notas de empenho da Secretaria Municipal de Administração Geral (peça 35, p.29) e da Secretaria Municipal de Educação (peça 35, p.25) , bem como processos licitatórios de compras de materiais de limpeza, de construção civil, entre outros (peça 35, p. 37 a 43) .
Dessa forma, além do fato de não terem sido apresentados os extratos bancários das contas correntes respectivas de cada um dos blocos de financiamento, fica patente que aqueles documentos trazidos aos autos no âmbito do recurso de reconsideração não demonstraram inequivocamente o nexo de causalidade entre os valores repassados do SUS e as despesas realizadas com vistas ao atendimento dos referidos programas objetos daquele repasse.
	Ante o exposto, VOTO no sentido de que o Tribunal adote a deliberação que ora submeto a este Colegiado no sentido de conhecer do presente recurso de revisão para, no mérito, negar-lhe provimento.
TCU, Sala das Sessões Ministro Luciano Brandão Alves de Souza, em 27 de março de 2019.
Ministro JOÃO AUGUSTO RIBEIRO NARDES 
Relator